臺灣臺中地方法院刑事判決　　　　　　　 96年度易字第262號
聲　請　人　臺灣臺中地方法院檢察署檢察官
被　　　告　庚○○
選任辯護人　謝國允律師
上列被告因詐欺案件，經檢察官提起公訴（95年度偵字第23920號）
，本院判決如下：
    主    文
庚○○無罪。
    理    由
一、公訴意旨略以：己○○（現通緝中）與被告庚○○共同基於
    意圖為自己不法所有之概括犯意聯絡，於民國九十四年九月
    下旬，在中國海南島，先由被告庚○○向告訴人丙○○詐稱
    其為美商天獅公司臺灣分公司第一號直銷商，其將轉任華夏
    信息科技股份有限公司（以下簡稱華夏公司，董事長乙○○
    ，董事陳彩戀，監察人陳世歷均另經公訴人為不起訴處分）
    之副總經理，華夏公司前景看好，若加入投資，獲利甚為可
    觀等語。己○○亦由中國福建省廈門市撥打電話向告訴人丙○○詐稱，其係華夏公司之總裁，華夏公司前景看好，投資
    獲利頗豐等語，致使告訴人丙○○陷於錯誤，於九十四年十
    月四日交付面額新臺幣（下同）五十萬元（告訴人丙○○投
    資款占二十五萬元，洪惠萍投資款占二十五萬元，已兌現）
    之支票一紙予華夏公司之總經理卓立、副總經理即被告庚○○。於九十四年十一月間，己○○與被告庚○○復撥打電話
    予告訴人丙○○，詐稱華夏公司經營狀況極佳，若告訴人丙○○再匯款投資，即可取得該公司之商品及獎金，致使告訴
    人丙○○陷於錯誤，於九十四年十一月八日匯款四十五萬元
    予華夏公司。於九十四年十二月間，告訴人丙○○仍未收取
    華夏公司之商品及獎金，己○○復撥打電話予告訴人丙○○
    詐稱，若再匯款六萬元予華夏公司之供應商丁○○、匯款五
    萬元予北台數網電訊股份有限公司（以下簡稱北台公司），
    即可取得加入傳銷所應得之商品及獎金，致使告訴人丙○○
    陷於錯誤，於九十四年十二月二十九日匯款六萬元予丁○○
    ，同年十二月三十日匯款五萬元予北台公司。告訴人丙○○
    總計投資八十一萬元於華夏公司，詎己○○與被告庚○○嗣
    後竟避不見面，告訴人丙○○自始均未取得任何華夏公司之
    商品及獎金，告訴人丙○○始知受騙。因認被告庚○○涉有
    刑法第三百三十九條第一項之詐欺取財罪嫌云云。
二、按犯罪事實應依證據認定之，無證據不得認定犯罪事實；又
    不能證明被告犯罪者，應諭知無罪之判決，刑事訴訟法第一
    百五十四條第二項、第三百零一條第一項分別定有明文。又
    認定不利於被告之事實須依積極證據，苟積極證據不足為不
    利於被告事實之認定時，即應為有利被告之認定，更不必有
    何有利之證據，最高法院三十年上字第八一六號判例可資參
    照。
三、公訴意旨認被告庚○○涉有詐欺取財罪行，無非以：(一)、告
    訴人丙○○之證述。(二)、告訴人確實於九十四年十月四日交
    付面額五十萬元之支票一張給華夏公司總經理卓立、副總經
    理庚○○，於九十四年十一月八日匯款四十五萬元予華夏公
    司，於九十四年十二月二十九日匯款六萬元予丁○○，同年
    十二月三十日匯款五萬元予北台公司，有支票、匯款單影本
    數紙可稽。(三)、華夏公司於九十四年九月開始營業，至九十
    四年十一月即將結束營業，被告庚○○與己○○竟仍於九十
    四年十一月間撥打電話予告訴人丙○○，詐稱華夏公司經營
    狀況極佳，再匯款投資，即可取得該公司之商品及獎金，致
    使告訴人丙○○陷於錯誤，於九十四年十一月八日匯款四十
    五萬元予華夏公司，嗣後告訴人丙○○並未取得任何商品及
    獎金等為其主要論據。訊據被告庚○○堅決否認有何詐欺取
    財之犯行，辯稱：其與丙○○本來不認識，係因為共同投資
    臺中市金寶利威公司，公司免費招待其等於九十四年九月下
    旬去中國海南島旅遊，四夜五日的行程，其才認識丙○○，
    私下閒談的時候，丙○○說他作生意賺了很多錢，不過已經
    退休了，專門從事投資的工作，他請教其是作什麼，其介紹
    自己在大陸做天獅直銷，他問其除了投資金寶利威公司外，
    還有投資何公司，其告訴他還有投資華夏公司，華夏公司位
    於臺中市○○路上，丙○○說該公司在其住家附近，他表示
    有興趣，跟其要華夏公司總經理卓立及己○○的電話，他就
    自己去聯絡，自己做判斷，而其自己也是華夏公司直銷會員
    ，其投資四十四萬元，一個單位二萬元，加入會員就變成直
    銷商，可用經銷商的價格跟公司拿貨，華夏公司說其是公司
    副總經理，其也沒有承認過，其也是受害者，其並未向丙○○詐欺取財等語。
四、經查：
(一)、本件有關證據能力部分：
(1)、按證人、鑑定人依法應具結而未具結者，其證言或鑑定意見
    ，不得作為證據，刑事訴訟法第一百五十八條之三定有明文
    。故證人除有同法第一百八十六條第一項規定不得令其具結
    之情形外，均應令其具結，否則，其證言即不具證據能力。
    而被害人乃被告以外之第三人，本質上屬於證人，其陳述被
    害經過時，亦應依上開人證之法定偵查、審判程序具結陳述
    ，方得作為證據（最高法院九十六年度台上字第一Ｏ四九號
    判決、九十五年度台上字第七一八一號、第六二八Ｏ號、第
    五三Ｏ一號判決參照）。告訴人丙○○於偵查中由檢察官訊
    問時，陳述被害之經過，其本質上屬於證人，然並未由檢察
    官依法令其具結（或告以得依刑事訴訟法第一百八十一條之
    規定拒絕證言），則其於偵查中之陳述，應無證據能力。
(2)、臺灣臺中地方法院檢察署檢察官於九十五年十月四日開庭之
    偵查筆錄雖載被告庚○○有供稱：「（丙○○是否有交一張
    五十萬元支票給你？）當天我是和卓立一起去，由卓立收了
    丙○○的五十萬元的支票。」等語，惟被告庚○○否認有於
    偵查庭為上開供述，經本院勘驗該次偵訊之錄影光碟結果為
    ：「被告庚○○於偵訊中，並未有如筆錄中所記載『當天我
    是和卓立一起去，由卓立收了丙○○的五十萬元的支票。』
    等語之陳述，且被告庚○○始終否認有自行或與卓立一起向
    丙○○收受上開五十萬元支票，上開筆錄內容係由承辦檢察
    官口述後，由書記官記錄。」，製有勘驗筆錄在卷可按。是
    上開偵查筆錄內容既非被告庚○○之供述，自無證據能力。
(二)、被告庚○○與告訴人丙○○因分別投資設立於臺中之金寶利
    威國際商貿股份有限公司（以下簡稱金寶利威公司），金寶
    利威公司於九十四年九月下旬招待員工至中國海南島旅遊，
    因而在海南島認識，被告庚○○並交付其任職美商天獅臺灣
    分公司之名片一張給告訴人丙○○等情，業據被告庚○○及
    告訴人丙○○分別供述、證述屬實，並有被告庚○○之名片
    影本一份附於偵查卷可稽。而告訴人丙○○有於九十四年十
    月四日，開立面額五十萬元（告訴人丙○○投資款占二十五
    萬元，洪惠萍投資款占二十五萬元）之支票一張，加入華夏
    公司成為直銷會員，復於九十四年十一月八日匯款四十五萬
    元給華夏公司，並依己○○之指示，於九十四年十二月二十
    九日匯款六萬元予丁○○，及於同年十二月三十日匯款五萬
    元予北台公司等情，亦據告訴人丙○○於本院審理時證述明
    確，復有該五十萬元支票影本一份（領款人為民眾時報社己○○）、華夏公司開立給告訴人加入會員之二十五萬元收據
    影本一份、匯款回條聯影本三份附於偵查卷可按。而告訴人
    丙○○與被告庚○○之關係為何？此據告訴人丙○○於本院
    審理時證稱：「（華夏公司是直銷公司？）是的「、「（到
    底是投資華夏公司或是加入華夏公司的會員？）我是加入他
    們直銷的會員，所以才有上線，庚○○是我的上線。」、「
    （庚○○自己有無告訴你，他在華夏公司成立後會擔任副總
    經理？）他沒有這樣說。」、「因為庚○○是我的上線，有
    問題一定找上線。」、「上線介紹人進去一定有傭金，直銷
    都是這樣。」等語，顯見被告庚○○係告訴人加入華夏公司
    成為直銷會員的上線。而告訴人丙○○於本院審理時，被告
    庚○○已與告訴人丙○○達成和解，告訴人丙○○復表明並
    未受到被告庚○○之詐騙，且陳稱：「昨天被告庚○○有拿
    資料給我，庚○○也有拿一些己○○的資料給我，我才瞭解
    這件事情的本末，我知道被告庚○○是受害人之一，我不想
    再告庚○○了。」（本院九十六年三月十三日勘驗筆錄，本
    院卷第八十二頁）、「被告庚○○同樣也是被騙，他有拿他
    匯款的收據給我看，他匯款的帳戶與我匯款的帳戶相同。」
    等語，亦有和解書影本一份附於本院卷可參。
(三)、告訴人丙○○於本院審理時復具結證稱：「庚○○只有找我
    去加入會員及收第一次款，以後都是華夏公司的人員召開說
    明會時，找投資人去公開講述，收支票的時候，庚○○並沒
    有講說什麼時候可以拿到商品，因為當時華夏公司還在籌備
    階段，．．他跟我在收支票的時候，並沒有跟我說可以拿到
    什麼商品。」、「（匯這四十五萬元做何用途？）跟五十萬
    元一樣都是買商品。」、「十二月二十九及三十日都是匯款
    買商品。」、「（在臺灣的華夏公司是在你家附近，你是否
    有去看過？）有去過。」、「（九十四年十二月二十九日及
    三十日這二筆匯款，並不是直接匯給華夏公司？）是的，是
    由己○○指定的。」、「己○○說丁○○、北台數網都是華
    夏公司的供應廠商，北台數網是可以撥打國際電話比較便宜
    ，己○○說要幫我裝打國際電話的裝置，因為我常常要打電
    話到美國給兒子。」等語，其所指涉及於被告庚○○者，亦
    僅在於被告庚○○找其加入會員及收第一次之五十萬元支票
    款項而已，且所支付給華夏公司之款項係用於購買直銷商品
    。而證人丙○○雖於本院審理時證稱：被告庚○○與華夏公
    司的總經理卓立（即甲○○）向其收取五十萬元支票，其係
    交給庚○○等語，惟被告庚○○否認有與卓立一起向告訴人
    丙○○拿取面額五十萬元之支票，且證人甲○○（即卓立）
    亦於本院審理時證稱：未曾為支票之事，與被告庚○○一同
    前往告訴人丙○○住處等語；及證人戊○○於本院審理時亦
    證稱：「這張支票不是庚○○交給我。」、「在民眾時報社
    ，公司總經理卓立交給我。」等語，可見被告庚○○是否有
    向告訴人丙○○收取面額五十萬元支票，尚屬有疑！況縱使
    被告庚○○有向告訴人丙○○收取五十萬元支票後，由華夏
    公司總經理卓立交給會計戊○○，惟被告庚○○既為告訴人
    丙○○直銷之上線，則被告庚○○為賺取直銷傭金而向告訴
    人丙○○收取會員款項或業務收入，尚與社會交易常情相符
    ，亦難單憑此點即遽認被告庚○○有詐欺取財之犯意。所應
    著重審究者當在於被告庚○○於己○○之建構事業中，是否
    有實際參與、決策之權限？是否與己○○間有詐欺取財之犯
    意聯絡？
(四)、華夏公司與北台公司曾於九十四年九月十九日簽訂電信服務
    合約書，丙○○所匯款之五萬元，係華夏公司支付北台公司
    提供之話務轉接費用，此有北台公司九十六年三月一日北台
    字第九六Ｏ三Ｏ一號函及函附電信服務合約書影本一份。而
    證人丁○○於本院審理時亦證稱：「我是在廈門從事檳榔及
    化妝品買賣，目前還是，我在廈門十六、七年。」、「（你
    認識己○○、乙○○、庚○○、陳世歷這些人？）均不認識
    。」、「（九十四年十二月二十九日有人匯款六萬元給你，
    是否可以回想這筆是什麼錢？）可能是要付給檳榔貨款的錢
    ，但是匯款的人可能是要付我貨款的人叫別人匯的，因為匯
    款單上的人丙○○，我不認識。」、「（你本身除了從事檳
    榔、化妝品外，是否有投資什麼業務？）沒有。」、「（這
    筆六萬元是你在大陸廈門賣檳榔的收入，還是你在臺灣賣檳
    榔的收入？）是在廈門的收入，我在臺灣沒有從事檳榔的生
    意。」等語，顯見告訴人丙○○所匯上開五萬元及六萬元款
    項，均非被當成其購買華夏公司直銷商品或華夏公司直銷會
    員投資款之用，惟告訴人丙○○匯款給北台公司及丁○○，
    係依照己○○之指示，此據告訴人丙○○於本院審理時證述
    明確，而此均與被告庚○○無何關聯。
(五)、依戊○○所提華夏公司收支明細表所載，被告庚○○曾於九
    十四年九月間匯入八萬元給華夏公司，另有一「無限通」名
    義先後匯入二萬四千元、二十二萬六千七百元給華夏公司，
    而證人戊○○業於偵查中供稱：「九十四年九月二十七日庚○○匯入八萬元，．．．他以無限通的名義匯入二萬四千元
    ，還有二十二萬六千七百元。」等語，復於本院審理時證稱
    ：「因為無限通是刷卡，有些客人身上沒有錢，所以使用無
    限通刷卡。」等語。又被告庚○○持用之台新銀行信用卡，
    確於九十四年十月三日有在無限通科技股份有限公司刷卡三
    筆金額（分別為七萬三千五百元、十萬五千元及十萬五千元
    ），此有台新國際商業銀行股份有限公司九十六年十月九日
    台新總法制字第09600003081號函及所附消費明細一份附於
    本院卷可參。顯見被告庚○○應有投資或繳納直銷會費三十
    三萬零七百元以上。則倘若被告庚○○有意與己○○向告訴
    人丙○○或其他人詐欺取財，其當無自己匯款（甚而刷卡匯
    款）而自陷為被害人之可能與必要。
(六)、華夏公司設於臺中市○區○○路二十號七樓之八，董事長為
    乙○○，董事為傅裕隆、陳彩戀，監察人為陳世歷，此有華
    夏公司基本資料影本一份、臺中市政府營利事業證影本一份
    附於偵查卷可參。而依檢察官庭呈之華夏公司執勤時間分配
    表，其上所載「總經理」、「執行長」、「副總經理」、「
    行政經理」、「工程部副理」、「總務部副理」、「客服部
    」、「行政秘書」、「財務經理」、「美工企劃」及「顧問
    」等職稱、人員，依證人戊○○在其上填載之員工姓名（證
    人戊○○於本院審理時證述該分配表手寫部分為其所註記）
    ，無一是被告庚○○。且證人乙○○於本院審理時證稱：「
    因為己○○曾在高雄少年中國晨報擔任總經理，我擔任副總
    經理，．．己○○告訴我說他要做網路電話，臺灣希望設立
    一個與廈門一樣的公司，我告訴他我沒有資金，不可能加入
    ，他說他會募集資金，請我擔任董事長，等資金募集後，公
    司有成員時，再由他指定人擔任董事長，我再退出，我答應
    給他半年時間找董事長，我純粹是幫忙。」、「（你何時跟
    臺中華夏公司有接觸過？）約在九十四年十月份左右。」、
    「（你實際上到過臺中的華夏公司幾次？）三次。」、「（
    是否認識庚○○？）．．在臺中這邊我沒有看過他。」、「
    （己○○叫你去擔任臺中華夏公司的負責人及辦理銀行開戶
    的事情時，庚○○有無參與？）沒有。」等語，顯見被告庚○○並未參與臺中華夏公司之籌備設立。
(七)、另證人甲○○（即卓立）於本院審理時亦證稱：「（如何認
    識被告庚○○？）以前在華夏公司任職時，有見過被告一、
    二次。」、「（當時見到被告的情形如何？）他來公司看一
    看就走了。」、「（庚○○有無在公司擔任何職務？）他是
    在大陸我朋友介紹己○○的時候，己○○有提過庚○○這個
    人，他說庚○○是天獅很優秀的幹部，要庚○○擔任中國大
    陸那邊的副總經理。」、「（己○○有無提庚○○要在臺灣
    華夏公司擔任何職務？）沒有。」、「（華夏公司在臺灣籌
    備公司，庚○○有無參與何事情？）沒有，九十四年十月間
    庚○○有來臺中大隆路的分公司來看一看，但是我不知道他
    來做什麼。」、「（那次庚○○來看，有無跟你說什麼？）
    沒有。」、「（庚○○有無交代你做什麼？）沒有。」等語
    ，亦足見被告庚○○並未在臺灣華夏公司擔任任何職務及參
    與籌劃。又被告庚○○在己○○所虛構之事業中，縱使有在
    華夏公司擔任副總經理之歸劃，惟其應無實際決策或指揮之
    權限，否則其至臺中大隆路之華夏公司時，應無可能未對公
    司籌備事宜為任何關切或指示之舉。
(八)、華夏公司之實際經營者為己○○之情，業據：(1)、證人戊○○於九十五年九月二十一日偵查中由檢察官訊問時供後具結
    證稱：「（妳在華夏信息科技股份有限公司擔任何職務？）
    我是擔任會計，是己○○請我的，．．．他是從九十四年九
    月份開始請我，我一直做到九十四年十一月底，華夏信息科
    技股份有限公司是在九十四年十月三日核准。」、「（丙○○是否有匯款四十五萬元到公司？）有，他是匯到華夏信息
    科技股份有限公司的合作金庫的帳戶。」、「實際上華夏信
    息科技股份有限公司在管事的人是己○○，因為己○○僱用
    我的，所以我都是聽己○○的指示辦事。」等語，及於本院
    審理時供前具結後證稱：「（在華夏公司裏面負責的工作內
    容為何？）會計。」、「（是否有其他同事？）很多，公司
    有總經理、副總經理、總務、執行長、櫃台人員各一人。還
    有一位文書處理的小姐。」、「（華夏公司的成員有總經理
    、副總經理、執行長、總務、櫃台等人，有無庚○○？）沒
    有。」、「（庚○○有沒有在臺灣這邊對於華夏公司業務給
    你任何指示？）沒有。」、「（你在華夏公司任職期間，有
    沒有見過庚○○？）我看過幾次，但是彼此沒有交談。」、
    「（幾次？）約二、三次而已。」等語。
    (2)、證人乙○○於本院審理時證稱：「．．己○○告訴我說
    他要做網路電話，臺灣希望設立一個與廈門一樣的公司，我
    告訴他我沒有資金，不可能加入，他說他會募集資金，請我
    擔任董事長，等資金募集後，公司有成員時，再由他指定人
    擔任董事長，我再退出。」、「我說臺中華夏公司結束，這
    是我與己○○說的。」、「．．後來公司設立後，己○○要
    我再開立其他帳戶，因為他說華夏公司有這需要。」等語。
    (3)、證人甲○○於本院審理時證稱：「．．直到九十四年十
    一月公司弄好了準備要開業，老闆己○○就說不做了。」、
    「在臺灣籌劃好後，己○○就打電話說不經營。」等語。且
    依戊○○所提華夏公司之收支明細帳、存摺紀錄、匯款單據
    、付款簽收簿等帳務資料，均未有被告庚○○收受或領取華
    夏公司金錢之紀錄，此有上開帳務資料影本附於偵查卷可按
    。
(九)、基上說明，被告庚○○應係告訴人丙○○加入華夏公司之直
    銷上線，且被告庚○○並未參與、籌備臺灣華夏公司之設立
    與經營，亦無證據證明其與己○○間有何犯意之聯絡，自難
    認其有向告訴人丙○○詐欺取財之犯行。
四、綜上所述，被告庚○○應無詐欺取財之犯行，其辯解應可採
    信。此外，復查無其他積極之證據足以證明被告庚○○有何
    公訴人所指之詐欺取財犯行，既不能證明被告庚○○犯罪，
    爰依法為無罪判決之諭知。
據上論斷，應依刑事訴訟法第三百零一條第一項，判決如主文。
本案經檢察官張桂芳到庭執行職務。
中　　華　　民　　國　　96　　年　　12　　月　　27　　日
                  刑事第八庭  審判長法  官  林慧英
                                    法　官  戴嘉慧
                                    法　官  簡源希
上為正本係照原本作成
如不服本判決，應於收受送達後10日內向本院提出上訴書狀（應
敘述具體理由並附繕本）。
上訴書狀如未敘述理由，應於上訴期間屆滿後20日內補提理由書
於本院。
                                    書記官  張雅慧
中　　華　　民　　國　　96　　年　　12　　月　　27　　日
